最高法院刑事判決　　　　　　九十四年度台上字第三七四六號
　　上　訴　人　乙○○
　　　　　　　　　　　　28號.
　　　　　　　　　　　　（另案在台灣桃園女子監獄執行中）
　　選任辯護人　巨克安律師
　　上　訴　人　甲○○
　　　　　　　　　　　　58弄.
　　選任辯護人　呂福元律師
上列上訴人等因違反毒品危害防制條例案件，甲○○不服台灣高
等法院中華民國九十四年五月五日第二審判決（九十三年度上訴
字第三五四○號，起訴案號：台灣桃園地方法院檢察署九十二年
度偵字第一八五七三號），提起上訴；乙○○部分經判決後，原
審依職權逕送審判，視為被告已提起上訴，本院判決如下：
    主  文
原判決撤銷，發回台灣高等法院。
    理  由
本件原判決認定：上訴人乙○○前於民國九十年間，因販賣第一
級毒品及販賣第二級毒品案件，經原審法院判處有期徒刑十年、
七年六月，並定應執行有期徒刑十七年確定（目前在監執行中）
，又夥同上訴人甲○○及已判刑確定之張慧蓁，基於運輸第一級
毒品與私運管制物品（進口）之犯意聯絡，策劃共同集資，經由
連江縣之馬祖以「小三通」方式至大陸地區運輸第一級毒品海洛
因入境。甲○○、張慧蓁即於九十二年十二月一日上午十時十分
許，從台北松山機場搭乘立榮航空公司班機飛往馬祖南竿機場，
經馬祖以「小三通」方式前往大陸地區之福州市。到達後，即在
福州市之旅館內，先後與大陸地區人民綽號為「龍哥」、「小林
」之男子接洽購買第一級毒品海洛因。甲○○並以0000000000號
行動電話撥打0000000000號行動電話，向在台灣地區之乙○○報
告接洽情形；乙○○則指示甲○○應注意之細節，迨甲○○、張
慧蓁與綽號「小林」者談妥，順利購得第一級毒品海洛因後，復
以「小三通」方式運輸第一級毒品海洛因入境馬祖。甲○○、張
慧蓁為夾帶海洛因搭機返台，乃推由張慧蓁於搭機前，在馬祖之
旅館內，將所購得之海洛因以保險套包裹成三顆圓球狀，塞入肛
門內以避免查緝，甲○○則聯絡不知情之彭介均（業經判決無罪
確定）駕車前往松山機場接應。張慧蓁、甲○○乃於九十二年十
二月十一日上午九時許，搭乘立榮航空公司班機返抵台北松山機
場時，經台灣桃園地方法院檢察署檢察官向台灣桃園地方法院聲
請核發搜索票；並由檢察官簽發鑑定許可書，指揮內政部警政署
航空警察局人員，將張慧蓁、甲○○帶往桃園敏盛綜合醫院以Ｘ
光照射檢查身體而查獲，並扣得上開以保險套包裹之海洛因球三
顆（合計淨重九三‧九五公克）等情。因而維持第一審依想像競
合犯，從一重論處上訴人等共同運輸第一級毒品（處無期徒刑，
褫奪公權終身）罪刑之判決，駁回上訴人等在第二審之上訴，固
非無見。
惟查：(一)、已受請求之事項未予判決者，其判決當然違背法令，
刑事訴訟法第三百七十九條第十二款定有明文。本件依據檢察官
起訴之事實，係認上訴人等與張慧蓁共同基於運輸第一級毒品與
私運管制物品進口之犯意聯絡，在大陸地區購得四、五百公克之
海洛因後，以「小三通」方式返回馬祖，運輸第一級毒品入境，
涉犯毒品危害防制條例第四條第一項之運輸第一級毒品及懲治走
私條例第二條第一項之私運管制物品進口罪嫌。而原判決認定，
上訴人等與張慧蓁共同運輸、私運進口之第一級毒品僅為九三‧
九五公克，但已經起訴之其餘部分（即運輸、私運進口逾九三‧
九五公克之第一級毒品部分），是否成立犯罪？此部分應如何處
理？原判決未予論斷，自有已受請求之事項未予判決之違法。(二)
、所謂販賣毒品罪，並不以販入之後復行賣出為要件，祇要以營
利為目的，將毒品販入或賣出，有一於此，其犯罪即為成立。原
判決既認定：上訴人等與張慧蓁共同策劃集資，在大陸地區之福
州市，向綽號「小林」者購得第一級毒品海洛因後，已運輸入境
馬祖。理由並引用張慧蓁依證人保護法第十四條規定，在偵查中
結證：「伊自大陸福州地區所帶回之海洛因要交給被告乙○○去
販賣」等語，採為證據（見原判決第四頁第二十七至二十九行）
。另張慧蓁於審判中為交互詰問時，亦結證稱：「因為會有差價
，會有賺」（見第一審卷第二宗第七十四頁）。以上事證如果無
訛，則上訴人等與張慧蓁共同向「小林」販入第一級毒品部分，
是否併觸犯毒品危害防制條例第四條第一項之販賣第一級毒品罪
，而為起訴效力所及？即攸關公平正義之維護及上訴人等應成立
之罪名。原審未予究明，即遽行判決，亦有疏漏。(三)、被告以外
之人於司法警察官或司法警察調查中所為之陳述，與審判中不符
時，其先前之陳述具有較可信之特別情況，且為證明犯罪事實存
否所必要者，依刑事訴訟法第一百五十九條之二規定，固得為證
據。惟其先前之陳述，如何「具有較可信之特別情況」？而得以
排除審判中經具結、詰問等程序所為之陳述，此例外情形，自應
有相當之證明，並具體敘明所憑之依據，始足當之。原判決以：
張慧蓁是為乙○○（至大陸地區）購買及運輸毒品用以抵債；乙
○○則在台灣地區遙控、主持張慧蓁、甲○○在大陸福州購買海
洛因，並將之運輸、私運入境台灣。係以張慧蓁在警詢時及檢察
官偵查中之供述，以為證據（見原判決第四頁第二十三行至第五
頁第七行）。惟張慧蓁於原審行交互詰問時，已否認上情，並結
證稱：「（帶毒品回來）乙○○事先不曉得，……（這趟到大陸
）不是乙○○叫我去的，……（帶毒品回來）是要請乙○○幫我
找買主」（見原審卷第一一七至一一八頁）。原判決雖說明：「
張慧蓁於本院（指原審法院）調查時（原審於行準備程序時為交
互詰問）否認係受乙○○指示前往大陸購買毒品及所帶回之毒品
並非要交予乙○○，顯與前揭『偵審』中供述有異，無非事後迴
護乙○○之詞，難採為乙○○有利之認定」云云（見原判決第五
頁第十四至十七行）。惟此部分論斷，原判決係引用張慧蓁在警
詢時及檢察官偵查中之供述採為證據，並未引用張慧蓁在審判中
之供述採為證據，則其謂張慧蓁在原審所供，「顯與前揭偵『審
』中供述有異」，不能採信云云，前後已不相適合。又張慧蓁於
警詢時所為之陳述，既與審判中不符，則其先前在警詢時之陳述
如何具有較可信之特別情況，而有傳聞法則之法定例外情形？原
判決未予說明，即逕以張慧蓁在審判外（警詢時）之陳述採為證
據，亦與證據法則有違。(四)、有罪之判決書，應於理由內記載認
定犯罪事實所憑之證據及其認定之理由，刑事訴訟法第三百十條
第一款定有明文。原判決事實認定，上訴人等與張慧蓁基於運輸
第一級毒品與私運管制物品進口之犯意聯絡，策劃「共同集資」
，至大陸地區購買第一級毒品海洛因運輸、私運入境。惟上訴人
等始終否認有「共同集資」或出資之行為。張慧蓁於偵審中亦先
後結證稱：「我個人買的部分約九十公克左右，……我自己出約
新台幣（下同）十萬元，（乙○○）沒有出錢」、「我身上帶的
部分是我自己去買的，不跟他們合資」、「我祇拿我自己的部分
」、「我的部分三小包」、「錢向乙○○借的」、「向乙○○借
台幣十幾萬元」、「乙○○沒有出資」、「我花新台幣十多萬元
，約人民幣二萬多元，（購得毒品）八十幾接近九十公克」（見
偵字第一八五七三號卷第一宗第二○四頁；偵字第一八五七三號
卷第三宗第三四四頁、第三八八頁；第一審卷第二宗第六十頁、
第七十三頁、第七十四頁、第七十六頁、第七十七頁、第八十四
頁）。原判決認定，上訴人等與張慧蓁基於犯意之聯絡，「共同
集資」至大陸地區購買第一級毒品。但未於理由內說明「共同集
資」所憑之證據及認定之理由，亦有理由不備之違誤。(五)、特別
刑法案件，適用刑法總則之規定時，如特別刑法有規定「適用刑
法總則」或「適用刑法」之明文者，應引用特別刑法該規定。懲
治走私條例為刑法之特別法，該條例第十一條既規定「走私行為
之處罰，海關緝私條例及本條例無規定者，適用刑法或其他有關
法律」，則懲治走私條例案件，於適用刑法總則之規定時，依特
別法優於普通法之原則，自應援引懲治走私條例第十一條以為依
據。又同條例第十二條規定：「自大陸地區私運物品進入台灣地
區，或自台灣地區私運物品前往大陸地區者，以私運物品進口、
出口論，適用本條例規定處斷。」係將原規範國境外私運管制物
品進口、出口逾公告數額之行為，擴及於台灣地區與大陸地區間
之私運行為，而擬制為走私罪（即準走私罪）。故對於自大陸地
區私運管制物品進入台灣地區者，除應引用該條例第二條第一項
外，並應引用同條例第十二條為論罪科刑之依據，始符合罪刑法
定之原則。原判決既認定上訴人等自大陸地區私運管制物品進入
台灣地區，並適用刑法總則之規定，但漏未引用該條例第十一條
、第十二條，亦有判決不適用法則之違誤。以上或為上訴意旨指
摘所及，或為本院得依職權調查之事項，應認原判決有撤銷發回
更審之原因。另張慧蓁於偵審中，或稱向「小林」販入海洛因（
見偵字第一八五七三號卷第一宗第二○六頁）；或稱向「龍哥」
販入海洛因（見第一審卷第二宗第五十八頁、原審卷第一一五頁
），前後不一，究竟何者為正確，案經發回，應併予查明。
據上論結，應依刑事訴訟法第三百九十七條、第四百零一條，判
決如主文。
中　　華　　民　　國　九十四　年　　七　　月　 十四　 日
                      最高法院刑事第十二庭
                          審判長法官  謝　俊　雄
                                法官  陳　世　雄
                                法官  蘇　振　堂
                                法官  吳　信　銘
                                法官  林　永　茂
      本件正本證明與原本無異
                                      書  記  官
中　　華　　民　　國　九十四　年　　七　　月　　十九　日
                                                      V
